臺灣板橋地方法院民事判決　　　　　　　95年度訴字第2466號
原　　　告　乙○○
訴訟代理人　丙○○
被　　　告　丁○○
訴訟代理人　甲○○
上列當事人間侵權行為損害賠償事件，經本院於民國96年7 月12
日言詞辯論終結，判決如下：
    主  文
被告應給付原告新台幣壹佰貳拾陸萬肆仟陸佰玖拾參元及自民國
九十五年九月十四日起至清償日止，按週年利率百分之五計算之
利息。
原告其餘之訴駁回。
訴訟費用由被告負擔百分之四十三，餘由原告負擔。
本判決第一項於原告以新台幣肆拾貳萬元供擔保後，得假執行；
但被告如以新台幣壹佰貳拾陸萬肆仟陸佰玖拾參元為原告預供擔
保後，得免為假執行。
原告其餘假執行之聲請駁回。
    事  實 及 理 由
一、原告起訴主張：原告於民國93年4 月3 日下午6 時35分許駕
    駛車號ＲＲＧ─341 號輕型機車，沿台北縣中和市○○街直
    行至板南路口時，竟遭被告騎乘車號ＬＢＡ─616 號重型機
    車因超速及疏未注意車前狀況之過失而撞擊倒地，造成原告
    因頭部重創經開顱手術後迄今四肢機能及心智功能仍有障礙
    ，難以從事原來之業務工作而須繼續治療，現共支出醫療復
    健費用新台幣（以下同）83,901元。而原告現年為45歲，依
    台灣男性平均壽命為73.4歲，尚有28年追蹤治療時間，未來
    每年須支付醫療費用2 萬元，並依霍夫曼式扣除中間利息後
    ，原告受有醫療費用損害為344,423 元，二者合計為428,32
    4 元（83901 ＋344423＝428324）。另原告因住院期間支付
    看護費用61,700元及看診停車費4,840 元，因而增加生活上
    需要費用66,540元（61700 ＋4840＝66540） 。又原告因傷
    殘廢等級為第7 級，原尚可工作16年，受傷前每月收入為2
    萬元即年收入為24萬元，依依霍夫曼式扣除中間利息後，原
    告受有減少勞動能力損害為1,916,240 元。並請求精神慰撫
    金50萬元。為此爰依侵權行為損害賠償之法律關係，聲明求
    為判決被告應給付給付原告2,911,104 元及自起訴狀繕本送
    達被告之翌日起至清償日按週年利率百分之五計算之利息。
    並願供擔保請准宣告假執行。
二、被告則聲明駁回原告之訴及假執行之聲請，並陳明如受不利
    判決，願供擔保請准宣告免為假執行。辯稱本件車禍發生原
    因係被告自板南路左轉撞擊伊之直行車，被告並非係沿立言
    街直行，本件車禍伊固亦有過失，但責任較輕，主要過失責
    任係原告等語。
三、查本件兩造各自騎乘機車於93年4 月3 日下午6 時35分許，
    在台北縣中和市○○路與立言街交岔路口發生車禍，原告因
    而受有頭部外傷致顱內出血之事實，已據兩造所不爭，並經
    本院依職權調取本院94年度交簡字第910 號刑事案卷，而有
    卷內之被告交通事故談話紀錄表、偵訊筆錄、道路交通事故
    調查報告表、現場車禍照片等在案可憑，及原告提出之國立
    台灣大學醫學院附設醫院（下稱台大醫院）診斷證明書為證
    ，足認為真實。
四、原告主張車禍當時伊係騎乘機車沿中和市○○街直行等情，
    被告則抗辯被告係自中和市○○路左轉立言街時，與伊直行
    車發生碰撞等語。經查本件車禍依警繪肇事現場圖所示，車
    禍後原告機車（標示為Ｂ車）係倒置於板南路往橋和路方向
    （已過立言街交岔路口中心）之人行道斑馬線上，而被告機
    車（標示為Ａ車）則因已移至路邊而未於現場圖上定位，惟
    被告自始於警訊時即指稱伊係沿板南路往橋和路直行，另原
    告機車撞擊點為車頭右前方處，被告機車撞擊點為車頭左前
    方處，前輪避震器彎曲。且依卷內車損照片所示，原告機車
    前擋風板右下方破損，黑色前置物籃受力凹陷方向在右前方
    而非側面，被告機車則係前擋風板左下方破損（見上開調卷
    內之台灣板橋地方法院檢察署93年度核退偵字第784 號卷第
    21 、22 頁、93年度他字第6307號卷第12頁至16頁），則依
    上開被告機車倒地位置及雙方機車撞擊受損部位、角度綜合
    研判，本件被告顯係沿板南路往中正路方向至立言街口左轉
    時，與對向沿板南路直行之被告機車發生碰撞，致被告機車
    車頭左前方撞擊原告機車車頭右前方甚明。原告雖主張伊係
    沿立言街直行，並非沿板南路左轉云云，惟查原告苟係沿立
    言街直行，則與被告沿板南路直行機車之受撞擊角度應係呈
    90度直角或近乎90度之機車右側面，而非現場車損照片所示
    之右前方，再參酌原告肇事後倒地位置係在板南路已過立言
    街交岔路口中心之人行道斑馬線上，原告機車苟係沿立言街
    直行受撞，則撞擊倒地後其機車自應在該交岔路口遺留倒地
    刮擦痕跡，並滑行延續至人行道斑馬線才是，惟依警繪現場
    圖及現場照片所示，該交岔路口中心並無任何機車刮地痕跡
    ，足見原告主張顯與事理、跡證不符，自不足據。況本件於
    前開刑事案件審理時，經送請國立交通大學鑑定結果，亦與
    本院認定結果相同，有該校行車事故鑑定意見書一件附卷可
    參，是本件原告行車方向，自應以被告所辯原告當時係自板
    南路左轉立言街為可採。
五、「按轉彎車應讓直行車先行」、「汽車行駛時，駕駛人應注
    意車前狀況及兩車併行之間隔，並隨時採取必要之安全措施
    」，道路交通安全規則第102 條第1 項第6 款前段、第94條
    第3 項分別定有明文，而本件依當時天候、視距、路況均屬
    良好，有上開道路交通事故調查表可憑，並無不能注意情形
    ，被告於警訊時已自承「我行至板南路、立言街口當時該路
    口為綠燈，我在發生事故前沒有看到對方，碰撞後我才知道
    我跟對方發生車禍」「因事發突然，我來不及反應，故無煞
    車」（見上開93年度核退偵字第784 號卷第5 頁及背面），
    足見被告顯有疏未注意車前有左轉車之狀況，並適時採取閃
    煞之安全措施，其應注意能注意而未注意，顯有過失甚明。
    而本件被告對原告因此受有頭部外傷致顱內出血傷害發生，
    並有相當因果關係，是被告駕駛過失行為，足堪認定。另本
    件原告騎乘機車左轉時顯疏未注意直行之被告機車駛至，並
    應讓被告機車先行，即冒然搶先左轉，待車頭行至該交岔路
    口時，即與同時駛至交岔路口，卻疏未注意車前狀況之被告
    機車因而閃煞不及發生碰撞肇事，是原告就本件車禍發生亦
    與有過失甚明。
六、按「因故意或過失，不法侵害他人之權利者，負損害賠償責
    任。」、「不法侵害他人之身體或健康者，對於被害人因此
    喪失或減少勞動能力或增加生活上之需要時，應負損害賠償
    責任。」、「不法侵害他人之身體、健康、名譽、自由、信
    用、隱私、貞操，或不法侵害其他人格法益而情節重大者，
    被害人雖非財產上之損害，亦得請求賠償相當之金額。」，
    民法第184 條第1 項前段、第193 條第1 項、第195 條第1
    項前段分別定有明文。本件被告因駕駛過失行為不法侵害原
    告之身體健康，揆之前開說明，自應負賠償責任。茲就原告
    據以請求被告賠償之項目及金額審酌如下：
  (一)醫療費用428,324 元及其他增加生活需要費用66,540元部分
    ：原告主張其受有頭部外傷致顱內出血，並因而導致心智功
    能障礙，已支出醫療復健費用83,901元，且須持續治療28年
    至餘命終了，計28年，以每年2 萬元計，依霍夫曼計算法扣
    除中間利息，尚須支出344,423 元之醫療費用云云。惟經本
    院函請台大醫院鑑定結果：原告於93年4 月3 日至93年5 月
    21日在該院住院治療，其中93年4 月3 日至93年4 月19 日
    於加護病房治療。於非加護病房住院期間，依一般復健病患
    狀況，有僱請看護之必要。出院後若有家人隨時在旁，僱請
    看護並非絕對必要。原告術後出院時可行走，但語言表達、
    概念思考、抽象推理及記憶仍有障礙。經持續門診追蹤治療
    ，其動作功能穩定，不需攙扶行走，基本日常生活可自理，
    但認知功能及記憶進步有限，且性格改變。整體智商較受傷
    前（約大學畢業程度）顯著下降，智力效能和心智速度明顯
    變慢，其心智能力缺陷及失憶症等症狀治癒可能性極微。原
    告93年5 月21日出院後因仍有認知能力不足現象，有進行復
    健療程之需要，依一般復健病患狀況，其受傷後須進行復健
    療程之期間，二年內應屬合理。又原告腦傷病況穩定，終身
    均需持續追蹤治療之主張依一般復健病患狀況而言，並非絕
    對必要。（見該院96牛6 月14日校附醫秘字第0960001998號
    函），足見被告所受腦傷導致心智功能障礙，雖其治癒可能
    性極微，但病況已穩定，復健療程以2 年為必要，並無終身
    復健治療之必要。則原告主張其須持續治療28年至餘命終了
    云云，自不足採。而本院依上開台大醫院函覆提供之門急住
    診費用證明單7 紙所示，原告自93年4 月3 日起至95年8 月
    7 日之醫療至2 年復健療程終止日，所支出之醫療費用為
    44,891元（37761 ＋3100＋310 ＋2570＋200 ＋100 ＋850
    ＝4489 1），再加計被告所不爭之順新救護車收費簽收單
    3,300 元、天主教耕莘醫院永和分院93年4 月3 日急診收費
    收據2 紙，金額分別為780 元及1,200 元、教友看護中心看
    護費用收據（93年4 月19日至93年5 月31日）61,700元，合
    計111,871 元（44891 ＋3300＋780 ＋1200＋61700 ＝1118
    71），核均屬必要之增加生活需要及醫療費用支出，應予准
    許。至原告提出之其餘慈濟中醫醫院收據1,700 元及潘淋華
    中醫師診所收據10,600元，併所謂「柏得自然療法」24,000
     元 ，原告已自承係出院後的復健費用，台大醫院的復健因
    為我們都已經預約使用完畢，我們認為不夠，才去中醫復健
    （見本院96年3 月15日言詞辯論筆錄），則依上開台大醫院
    鑑定函所示，原告復健治療以2 年始為必要，原告於上開必
    要復健療程完結後，未經醫囑即自行進行所謂中醫復健或自
    然療法，自難認係屬必要之醫療費用，尚不能准許。又原告
    主張其前往台大醫院看護支出停車費共4,840 元，惟原告之
    訴訟代理人（按即原告之妻）已自承係原告在加護病房治療
    中，伊前往台大醫院停車之停車費等語（見同前筆錄），則
    原告於93年5 月21日出院前之停車費用顯非原告所支出之必
    要增加生活需要費用。其餘原告所提出自93年8 月19日起至
    94年11月28日止之台大醫院停車費用發票共1,275 元，經本
    院與上開台大醫院門急住診費用證明單上所列復健門診日期
    比對結果，核屬相符，顯係前往台大醫院復健看診時所支出
    之必要停車費用，應予准許外，超過上開金額停車費用自非
    原告因醫療或增加生活需要所支出之必要費用，尚不能准許
    。是原告請求之增加生活需要及醫療費用損害以113,146 元
    （111871＋1275＝113146) 始為必要，超過部分均不能准許
    。
  (二)減少勞動能力損失1,916,240 元部分：原告主張其受傷前從
    事業務人員，每年收入24萬元，因本件車禍受傷不能從事原
    來工作，其本應仍可工作16年，依霍夫曼計算法扣除中間利
    息，其所減少勞動能力損害金額為1,916,240 元等語。經查
    本件經台大醫院鑑定結果：原告96年間施行職能復健評估顯
    示：認知及身體能力皆有損傷，僅能從事非技術性、簡單半
    技術性、半靜態性工作。原告受傷後遺留之病況對其原從事
    之業務人員勞動能力確有影響，使其不適任原來工作。根據
    美國醫學會及加州之工作能力損失等級研判，原告所減少或
    喪失之勞動能力百分比例約為68% （見同前函），而原告係
    49年2 月26日生，事故發生時為44歲，原告主張其原每年薪
    資所得為24萬元之事實，並據本院依職權調取原告稅務電子
    閘門財產所得調件明細表可按，並為被告所不爭，則原告因
    此每年減少之勞動能力損害為163,200 元（240000×0.68
    ＝163200）。又按勞工年滿60歲者，雇主得強制其退休，勞
    動基準法第54條第1 項第1 款定有明文，則原告主張其原本
    可工作期間為16年（60－44＝16），自屬有據。是原告得一
    次請求之減少勞動損害扣除中間利息後應為1,955,272 元【
    計算式：163,200 元×11.980836 （16年霍夫曼係數）＝
    0000000 ，元以下四捨五入，下同】。原告僅請求1,916,24
    0 元，自應於原告所請求該部分之金額範圍內予以准許。
  (三)精神慰撫金50萬元部分：查本件原告受有上開受有頭部外傷
    致顱內出血，並因而導致心智功能障礙等傷害，且須經住院
    手術治療，並須長期復健，其治癒之可能性極微，對其生理
    、人格及心理勢將造成相當之生活上不便及精神上痛苦，而
    原告為大學畢業，擔任業務人員，另被告則係高工畢業，以
    打臨工為業，月薪約為2 、3 萬元，已據被告所自承，而兩
    造名下均無不動產，有兩造稅務電子閘車財產所得調件明細
    表各一紙為憑，本院審酌兩造當事人之身份、地位、資力、
    經濟狀況及過失侵害程度等一切情狀，認原告請求50萬元之
    慰撫金，尚屬適當，應予准許。
 (四) 綜上所述，本件原告所得請求之損害金額計為增加生活需要
    及醫療費用113,146 元、減少工作能力損害1,916,240 元、
    、精神慰撫金50萬元，合計為2,529,386 元。
七、按損害之發生或擴大，被害人與有過失者，法院得減輕賠償
    金額或免除之，民法第217 條第1 項定有明文。經查，被告
    固因疏未注意車前狀況且未適時採取適當閃煞安全措施，因
    而閃煞不及發生碰撞肇事，致原告人車倒地，受有上開傷害
    ，惟原告亦因轉彎車未讓直行車之過失而肇事，就本件車禍
    發生亦同有過失等情，已如前述，足見原告就本件車禍之發
    生與有過失，本院自得依上開規定，依過失相抵法則，減輕
    被告之賠償金額。經審酌兩造構成肇事原因之輕重結果、過
    失程度，認原告與被告就事故之發生，應各負百分之50之過
    失責任（即應酌減被告至百分之50之責任），故被告應賠償
    原告之金額為1,264,693 元（2,529,386 ×50%=1,264,693
    ）。
八、又本件被告雖投保有強制汽車責任保險，但原告並未就其投
    保之強制汽車責任保險申請理賠給付，已據兩造所不爭，則
    被告自無強制汽車責任保險法第32條規定適用扣除理賠金之
    餘地，併予指明。
九、從而，原告依侵權行為損害賠償之法律關係，請求被告給付
    1,264,693 元及自起訴狀繕本送達之翌日即95年9 月14日起
    至清償日止，按法定週年利率百分之五計算之遲延利息，為
    有理由，應予准許。逾此部分之請求，即屬無據，應予駁回
    。
十、兩造分別陳明願供擔保請准宣告假執行或免為假執行，就原
    告勝訴部分，經核並無不合，爰分別酌定相當之擔保金額，
    予以准許。至原告敗訴部分，其假執行之聲請即失所依據，
    應予駁回。
十一、本件事證已臻明確，兩造其餘攻擊、防禦方法及未經援用
      之證據，經本院審酌後，認為均不足以影響本判決之結果
      ，爰不逐一論述，併此指明。
十二、結論：本件原告之訴為一部有理由，一部無理由，依民事
      訴訟法第79條、第390 條第2 項、第392 條第2 項，判決
      如主文。
中　　華　　民　　國　　96　　年　　7 　　月　　26　　日
                  民事第三庭    法　官　朱耀平
以上正本係照原本作成
如對本判決上訴，須於判決送達後20日內向本院提出上訴狀
中　　華　　民　　國　　96　　年　　7 　　月　　26　　日
                                書記官　陳淑芳
